【裁判字號】    99,訴,530
【裁判日期】    991012
【裁判案由】    確認委任關係不存在
【裁判全文】
臺灣士林地方法院民事判決               99年度訴字第530號
原      告  乙○○
訴訟代理人  王東山律師
複代理人    林孝甄律師
            許富雄律師
被      告  嘉昌科技股份有限公司
法定代理人  甲○○
上列當事人間確認委任關係不存在事件，本院於民國99年9 月28
日言詞辯論終結，判決如下：
    主      文
確認原告與被告間董事之委任關係不存在。
原告其餘之訴駁回。
訴訟費用新臺幣壹萬柒仟佰拾伍元由被告負擔。
    事實及理由
一、按股份有限公司應由董事長對外代表公司，惟公司與董事間
    訴訟，除法律另有規定外，則由監察人或股東會所選任之人
    代表公司為訴訟，公司法第208 條第3 項、第213 條分別定
    有明文，其立法目的乃恐董事長代表公司對董事起訴，難免
    有循私之舉。若公司已解散行清算程序，公司董事雖不得以
    董事身分執行職務，而應由清算人執行清算事務，但公司之
    清算，原則上以董事為清算人，除非公司法或章程另有規定
    或股東會另選清算人時，不在此限（公司法第322 條第1 項
    ）。且清算人於執行清算事務範圍內，除另有規定外，其權
    利義務與董事同（公司法第324 條）。是董事原則上應為清
    算人，且清算人之權利義務與董事同，則董事以清算人身分
    對董事為訴訟，亦難免有循私之舉。依同一法理，仍不宜由
    董事以清算人身分對董事為訴訟。再查清算中，公司股東會
    與監察人依然存續，對董事之訴訟依法仍應由監察人或股東
    會所選任之人代表公司為之，始為適法。本件原告主張其經
    登記為被告公司董事，而被告公司業於民國97年6 月2 日經
    廢止登記，依公司法第26條之1 、第24條規定，應行清算程
    序，則其此對被告公司起訴請求，依據上揭規定，即應以該
    公司監察人甲○○為本件訴訟被告之法定代理人，合先敘明
    。至被告法定代理人甲○○雖抗辯：其亦係遭他人冒用列名
    被告公司監察人，不清楚自己為何被登記為公司監察，亦無
    資力投資被告公司云云，並提出財政部臺灣省北區國稅局91
    年度、92年度綜合所得稅核定通知書、93年度綜合所得稅各
    類所得資料清單、無擔保債務還款計劃等為證。惟甲○○所
    提出之上開文書，雖顯示其年收入各為20餘萬元，名下無不
    動產、車輛，且有依據消費者債務清理條例聲報還款計畫等
    情，但公司資本之投資，非必以現實之金錢支付，亦可以勞
    務或技術出資，是上開文書猶不足以證明甲○○非被告公司
    監察人。此外，無其他證據證明甲○○係遭偽造文書登記為
    被告公司監察人，則依被告公司現在登記，確應以甲○○為
    被告公司之監察人，原告以甲○○為有權代理被告公司進行
    本件訴訟之人而起訴，於被告法定代理權尚無欠缺。
二、次按確認法律關係之訴，非原告有即受確認判決之法律上利
    益者，不得提起之，民事訴訟法第247 條第1 項前段定有明
    文，本件原告因經被告公司登記為公司董事，將致原告可能
    成為稅捐稽徵機關、債權人第一商業銀行股份有限公司追繳
    被告公司所欠稅款、積欠貸款之對象，有財政部臺北市國稅
    局內湖稽徵所98年11月6 日財北國稅內湖營所字第09802070
    96號函（下稱第0980207096號函，見本院卷第12頁）及本院
    98年度重訴字第385 號民事判決（下稱第385 號確定判決，
    見本院卷第13頁以下）在卷可稽，應認原告之權益已受影響
    ，並致原告私法上地位有受侵害之危險，且此等不安之狀態
    ，確得以確認判決予以排除，是原告提起本件訴訟確認兩造
    間委任關係不存在，應有即受確認判決之法律上利益。
三、原告起訴主張：原告前經他人冒用名義登記為被告公司董事
    ，惟原告從未出資、參與董事選舉，亦未同意擔任被告公司
    董事、或出席董事會或執行董事之權利義務，嗣因第385 號
    確定判決將原告列為被告公司法定代理人，使國稅局及其他
    第三人誤認原告為被告公司董事，致原告私法上之地位有受
    侵害之危險。為此，訴請確認兩造間董事委任關係不存在等
    語，而聲明：(一)確認原告乙○○與被告間董事之委任關係不
    存在。(二)被告應就原告列名被告之董事名單上之登記，向經
    濟部辦理塗銷。被告則以：原告恐係因被告公司對外欠款方
    欲解除委任云云，資為抗辯，並聲明：原告之訴駁回。
四、按公司與董事間之關係，除本法另有規定外，依民法關於委
    任之規定；又稱委任者，謂當事人約定，一方委託他人處理
    事務，他方允為處理之契約，公司法第192 條第4 項、民法
    第528 條分別定有明文。第按確認法律關係不存在之訴，如
    被告主張其法律關係存在時，應由被告負舉證責任（最高法
    院42年台上字第170 號判例意旨參照）。本件原告主張其係
    遭他人冒用名義，偽造相關申請文件，經登記為被告公司董
    事等情，雖為被告所否認，惟被告就此兩造間董事委任關係
    存在之事實，應負舉證責任，然未據提出任何證據以實其說
    ，自不能認為有據。揆之前揭規定，應認原告與被告公司間
    無董事之委任關係存在，原告以本件訴訟訴請確認兩造間董
    事委任關係不存在，於法洵屬有據。被告雖執上情抗辯，但
    僅係推測而已，自不足以推認原告確曾任被告公司董事，於
    今乃為避免不利益而辭任，故其所辯為無足採。
五、原告主張其非被告公司董事而訴請確認部分，於法雖無不合
    ，業經認定如前。惟被告公司業經主管機關命令解散，並於
    97年6 月2 日以府產業商字第09737209100 號函廢止登記，
    此有公司登記資料在卷可稽，而依公司法第26條之1 準用第
    24條規定，解散之公司除因合併、分割或破產而解散外，應
    行清算，復依同法第322 條第1 項規定，公司之清算，以董
    事為清算人，但本法或章程另有規定或股東會另選清算人外
    ，不在此限。準此，公司解散或廢止後即進入清算程序，清
    算中之公司其負責人為清算人，原董事職務及董事會已不復
    存在，是廢止登記後之公司，尚無塗銷董事之問題，此有經
    濟部98年4 月28日經商字第09802038270 號函可稽，且依原
    告所提出之被告公司變更登記事項表觀之（本院卷第25頁）
    ，被告公司變更登記事項表中關於原告為被告公司董事之登
    記，業於主管機關為廢止登記之同時予以塗銷記載，即無從
    再為塗銷之申請，則原告於此復請求被告向主管機關辦理董
    事解任變更登記，為無保護必要，即屬不應准許。
六、從而，原告提起本訴確認兩造間之董事委任關係不存在，為
    有理由，應予准許。至其請求被告公司塗銷董事登記部分，
    則為無理由，應予駁回。
七、本院依職權確定被告應負擔之訴訟費用額如主文第3 項所示
    。
八、據上論結，原告之訴為有一部為有理由、一部為無理由，依
    民事訴訟法第79條、第87條第1 項，判決如主文。
中    華    民    國    99    年    10    月    12    日
                  民事第二庭  法  官  蕭錫証
以上正本證明與原本無異。
如對本判決上訴，應於判決送達後20日內向本院提出上訴狀；若
委任律師提起上訴者，應一併繳納上訴審裁判費，否則本院得不
命補正逕行駁回上訴。
中    華    民    國    99    年    10    月    12    日
                              書記官  何婉菁

司法院資訊處製作；財團法人民間司法改革基金會備份。
